臺灣高等法院臺中分院刑事判決
上　訴　人
即　被　告　丙○○
選任辯護人　張慶宗律師
上　訴　人
即　被　告　甲○○
上　訴　人
即　被　告　乙○○
上列二人共同
選 任 辯護人　羅豐胤律師
上列上訴人因違反公職人員選舉罷免法案件，不服臺灣苗栗地方
法院中華民國95年5月11日第一審判決 （民國94年度選訴字第26
號，起訴案號：臺灣苗栗地方法院檢察署民國94年度選偵字第57
號），提起上訴，經判決後，由最高法院發回更審，本院判決如
下：
    主  文
原判決撤銷。
丙○○、甲○○、乙○○均無罪。
    理  由
一、公訴意旨略稱：
  (一)被告丙○○係現任苗栗縣第15屆縣議會議員，參加民國94年
    12 月3日縣長、縣議員及鄉鎮市長三合一選舉，登記為苗栗
    縣苑裡鎮鎮長候選人。丙○○早在94年 8月間，即決意參選
    苑裡鎮鎮長，並印製參選旗幟、文宣，在所屬選區內發放，
    為尋求鎮內有投票權人之支持，並避免於鎮長選舉投票前夕
    ，全面性分送禮金賄選易為警、調單位查獲，竟與甲○○（
    現任苑裡鎮鎮民代表會代表）、乙○○（苑裡鎮天林茶莊負
    責人）共同基於對有投票權人行求賄賂，而約定其就投票權
    為一定行使之概括犯意:
  l.由甲○○於94年 8月31日傍晚，攜帶天林茶莊銷售之高山茶
    20包，每包l斤，市價為新臺幣（下同）500元，至苑裡鎮舊
    社里 6鄰舊社62號陳吉昌住處，並囑身為苗栗縣警察局通霄
    分局山腳派出所義警小隊隊長之陳吉昌，將上開茶葉分送所
    屬隊員，分送時須表明為丙○○所贈送，並暗示多多支持等
    情。甲○○復於94年 9月12日攜帶天林茶莊銷售之高山茶60
    罐（每罐半斤，市價為250元）至苑裡鎮西勢里2鄰南苑3巷6
    號葉清松住處，並囑身為苑裡鎮慈和宮護駕團哨角組組長之
    葉清松將上開茶葉分送所屬組員，分送時須表明為丙○○所
    贈送，並暗示多多支持等情。葉清松遂於94年 9月中旬某日
    ，將上開半斤裝之茶葉 l罐，攜至苑裡鎮○○里○○鄰○○路
    民有巷9號哨角組組員古阿水住處。
  2.由乙○○於94年 8月間，分別以電話等方式聯絡苑裡鎮內之
    苑南土風舞班老師吳盧雪、南勢土風舞班班員賴寶珠、泰田
    土風舞班班長劉秋珍，請其等至天林茶莊領取罐裝高山茶（
    每罐半斤，市價為 250元），並囑其等分送所屬班員，分送
    時須表明為丙○○所贈送，並暗示多多支持等情。吳盧雪遂
    於94年 8月間某日，前往天林茶莊領取高山茶20罐，賴寶珠
    則於94年 8月26日前往天林茶莊領取高山茶20罐，劉秋珍則
    於94年8月30日前往天林茶莊領取高山茶21罐。
  (二)嗣於94年 9月15日，為法務部調查局苗栗縣調查站、苗栗縣
    警察局通霄分局人員持臺灣苗栗地方法院法官所核發之搜索
    票，在天林茶莊店址扣得帳冊 l本，在葉清松住處扣得慈和
    宮護駕團哨角組組員資料 l張，在古阿水住處扣得半斤裝高
    山茶l罐，復於同日，由吳盧雪自行提出半斤裝高山茶8罐，
    於同年月16日由劉秋珍自行提出半斤裝高山茶21罐，同年月
    20日由陳吉昌自行提出1斤裝高山茶5包。因認為被告丙○○
    甲○○、乙○○等三人共同涉嫌公職人員選舉罷免法第90條
    之1第1項之罪云云。
二、本件公訴人認為被告丙○○等三人涉嫌公職人員選舉罷免法
    第90條之1第1項之投票行賄罪，係基於證人吳盧雪、劉秋珍
    、賴寶珠、陳吉昌、古阿水在警訊及偵查中證稱，其等收受
    丙○○委託甲○○、乙○○交付之茶葉及被告甲○○、乙○○在警訊及偵查中供稱，丙○○委託其等交付茶葉與陳吉昌
    、葉清松、吳盧雪、賴寶珠、劉秋珍。被告丙○○等三人致
    送茶葉與陳吉昌等人顯有投票行賄之意思，並有扣案之天林
    茶莊店帳冊1本、慈和宮護駕團哨角組組員資料1張、半斤裝
    高山茶30罐、一斤裝高山茶 5包、苑裡鎮鎮長參選人丙○○
    競選旗幟照片3張、罐裝茶葉禮盒照片1張及現場照片多張附
    卷可證。訊據上訴人即被告丙○○、甲○○、乙○○均矢口
    否認有何行求賄選犯行，被告丙○○先後辯稱：伊不曾囑託
    或交待被告甲○○、乙○○贈送茶葉禮盒給選區選民，亦不
    知他們將茶葉送給何人，伊因擔任民意代表多年，僅按例於
    年節地方上舉辦活動時，為表示祝賀或慰勞之意，而贈送微
    薄的禮物給一般社團或參加活動的人員，而不曾送給私人，
    並無賄選行為云云。被告甲○○先後辯稱：伊擔任鎮民代表
    ，平日就要經營人脈，送茶葉與被告丙○○競選苑裡鎮鎮長
    無關，伊用被告丙○○名義送，係為拉抬自己的聲勢，伊無
    行求賄選故意云云。被告乙○○辯稱：伊經營天林茶莊，送
    茶葉係基於生意上的考量，送茶葉給土風舞班班員，係為慰
    勞辛苦，與被告丙○○競選苑裡鎮鎮長無關，伊無行求賄選
    故意云云。
三、本件被告丙○○委託甲○○、乙○○交付茶葉與吳盧雪、劉
    秋珍、賴寶珠、陳吉昌、古阿水等人，固據證人吳盧雪等五
    人在警訊及偵查中供述甚明。惟按公職人員選舉罷免法第90
    條之l第l項之投票行賄罪，乃以對於有投票權之人，行求、
    期約或交付賄賂或其他不正利益，而約其不行使投票權或為
    一定之行使為構成要件，詳析其要件有三：其一，須對於有
    投票權之人為之；其二，須有行求、期約或交付賄賂或其他
    不正利益之行為；其三，須約使投票權有投票權人為一定之
    行使或不行使投票權。而不論何階段之行為態樣，行為人之
    行為是否該當於公職人員選舉罷免法第90條之l第l項之投票
    行賄罪，均應充足上述三要件，亦即須視行為人主觀上是否
    具有行賄犯意，而約使有投票權人為投票權一定之行使或不
    行使；在客觀上行為人所行求、期約或交付之賄賂或不正利
    益，是否可認係約使投票權人為投票權之一定行使或不行使
    之對價；及所行求、期約、交付之對象，是否為有投票權人
    而定。上開對價關係，在於行賄者之一方，係認知其所行求
    、期約或交付之意思表示，乃為約使有投票權人為投票權一
    定之行使或不行使；在客觀上行為人所行求、期約或交付之
    賄賂或不正利益，是否可認係約使投票權人為投票權之一定
    行使或不行使之對價；及所行求、期約、交付之對象，是否
    為有投票權人而定。上開對價關係，在於行賄者之一方，係
    認知其所行求、期約或交付之意思表示，乃為約使有投票權
    人為投票權一定之行使或不行使；在受賄者之一方，亦應認
    知行賄者對其所行求、期約或交付之意思表示，乃為約使其
    為投票權一定之行使或不行使。經查(一)證人葉清松於偵查中
    即否認替丙○○送茶葉給哨角組組員（見選他卷第二十頁）
    ，亦否認替丙○○送茶給古阿水，證稱：護駕團團長朱寶打
    電話要伊幫忙送中秋禮給組員，伊要他自己送等語（見同上
    卷第五十六頁）；嗣於原審審理時仍否認曾收受甲○○贈送
    之茶葉，表示「護駕團團長朱寶有說，縣議員丙○○要慰勞
    我們這些團員，但我說，我沒有時間管這些事情，叫他們自
    己去處理。」等語（見原審卷第一五五頁反面），其前後證
    詞互核一致，足證被告等並未送茶葉給葉清松。(二)證人賴寶
    珠於偵查中證稱：「乙○○叫我過去拿茶葉，分給土風舞班
    ，她一看到我說『這些茶葉妳拿去分給土風舞班，丙○○苑
    東里社區要辦活動，妳拿去分給土風舞班員』……」、「他
    （指丙○○）要請我們南勢土風舞班去表演」、「我在發茶
    葉時就跟對方講說，這是丙○○辦活動要給我們的，我忘記
    我有沒有說，這是素雲要我轉發的」（見選他卷第六十三頁
    ）及「她（指乙○○）說是丙○○議員要辦中秋聯誼活動，
    乙○○叫我去發給班員，每個班員一人一罐」、「在八月底
    ，以苑東社區名義在文苑國小辦活動」、「我想說這應該是
    他辦活動給我們小小的贈品」、「她 (指乙○○）說：寶珠
    ，文炳要辦活動，妳去把這些茶葉發一發」（見同上卷第七
    十頁）; 核與其在原審審理時證稱：「當時乙○○邀請我們
    土風舞班去表演，說這些茶葉是丙○○要送給我們土風舞班
    泡來喝的」、「（問：茶葉分給班員的時候有無說，這個茶
    葉是丙○○送的？）有，我跟他們說，縣議員丙○○要邀請
    我們土風舞班表演送給我們的。」（見原審卷第一五七頁）
    等語，亦相符合，足證被告等送茶葉是要辦理活動。(三)證人
    吳盧雪在警訊中證稱：「乙○○送茶葉時向我說，拿茶葉給
    學員喝時，要向學員轉述，這茶葉是丙○○送給大家喝的，
    但沒有要求我向學轉述要支持丙○○參選苑裡鎮長。」（見
    九十四年度選他字第二十九號卷第六十頁），於偵查中證稱
    ：「丙○○之前我們社區辦晚會，他有送過摸彩品、去年元
    旦及中秋節，我們社區都有辦晚會，他都有提供摸彩品。」
    、「他說跳舞很辛苦，要提供我們泡茶。」、「我們不知道
    他是否真的要選。」（同上卷第六十九頁）。於原審證稱：
    「送茶葉跟選舉沒有什麼關係，因為土風舞班的成員，每個
    人的黨派想法都不一樣，不能夠左右選舉。」，是被告等送
    茶葉與吳盧雪應與選舉無關。(四)證人劉秋珍在警訊中證稱：
    「我領取茶葉返家後，一直存放於家中，準備拿至本社區藍
    田國小土風舞班練習場，泡給學員飲用，當時乙○○並未告
    訴我有關選舉之事。」（見同上偵查卷第九十七頁）。於偵
    查中證稱：「吳盧雪、乙○○都說茶葉禮盒是丙○○送的，
    他們沒有很明確的說是為了選舉。」（見同上偵查卷第一○
    六頁）。於原審證稱：「當時去乙○○那裏拿茶葉，乙○○
    沒有說選舉要支持誰。」，足證被告等送茶葉亦與劉秋珍與
    選舉無關。(五)證人古阿水於警訊中證稱：「葉清松只有告知
    茶葉是丙○○所送，並未提及有關年底選舉之事。」、「因
    為我認為丙○○委託葉清松送禮，只是一種禮貌，因此並未
    追問其送禮之原因。」（見同上偵卷第二十一頁背面）。於
    偵查中證稱：「我不知道丙○○為何會託葉清松拿茶葉給我
    。」（見同上偵查卷第四十三頁），可證古阿水收受茶葉，
    亦與選舉無關。(六)證人陳吉昌於警訊時證稱：「甲○○拿茶
    葉給我時，並未告知茶葉為丙○○所贈送，當時甲○○告訴
    我說，漢光演習剛過，義警兄弟參與非常辛苦，這茶葉交給
    你給義警成員泡來喝。」（見同上偵查卷第一五三頁背面）
    。於偵查中證稱：「甲○○說漢光演習剛完畢，義警隊員很
    辛苦，所以要慰勞我們，甲○○之前大概送茶葉五、六次。
    」（見同上偵查卷第一六二頁、第一六三頁）。於原審證稱
    ：「當時六月到八月份，有漢光演習，我們有去協勤，甲○○是我們的隊員，他知道我們協勤的辛苦，所以拿這些茶葉
    要慰勞我們。」，可見陳吉昌收受茶葉與選舉無關。綜上所
    述，證人陳吉昌、古阿水、吳盧雪、賴寶珠、劉秋珍收受茶
    葉均與選舉無關，被告等三人即無約使投票權人不行使投票
    或為一定之行使之可言，亦即無成立投票行賄罪之可言。
四、丙○○於擔任民意代表期間，曾不定期捐助金錢或各種禮品
    與苑裡鎮相關社團或團體，有卷附感謝狀三十七紙在卷可稽
    （見選他卷證物袋）。而證人張錦芳於偵查中證稱：「因為
    丙○○先生是我們民防中隊顧問，平常就會送東西來慰問我
    們民防平常協勤的辛勞。」（見同上卷第一一０頁）；於原
    審審理時復證稱：「丙○○在端午節送二十幾罐茶葉給民防
    中隊，慰勞隊員的辛勞，在送茶葉之前也曾送過礦泉水、泡
    麵，每年三大節日都會送。九十四年中秋節丙○○送二十幾
    箱泡麵慰勞我們。」（見原審卷第一五八頁）。證人陳吉昌
    亦證稱: 「丙○○於春安演習都會送東西給山腳小隊」、「
    在漢光演習期間，有看過丙○○送一些茶葉去給人家泡，也
    有西瓜、礦泉水等，送到各個據點（碉堡、指揮部）。」等
    語（見同上卷第一五九、一六０頁）。是丙○○所辯：其因
    擔任民意代表多年，僅不定期捐助金錢、物品等給社團或公
    益團體，而非於選舉期間始送禮云云，顯可採信。又陳吉昌
    、古阿水、吳盧雪、賴寶珠、劉秋珍收受茶葉既與選舉無關
    ，則扣案之茶葉等物，即不能作為被告等不利之證據。此外
    並無其他積極證據，足以證明被告等犯投票行賄罪，其等犯
    罪均屬不能證明。原審疏未詳查，對於被告等遽為論罪科刑
    ，尚有未當，被告等上訴意旨指摘原判決不當，為有理由，
    應由本院將原判決撤銷改判，爰依法均為無罪之諭知。
據上論斷，應依刑事訴訟法第369條第1項前段、第364條、第301
條第1項，判決如主文。
本案經檢察官丁○○到庭執行職務。
中　　華　　民　　國　　96　　年　　6 　　月　　20　　日
            刑事第二庭  審判長法　官  李  璋  鵬
                              法  官  蕭  錦  鍾
                              法  官  胡  森  田
上列正本證明與原本無異。
檢察官得上訴。
被告不得上訴。
如不服本判決應於收受送達後十日內向本院提出上訴書狀，其未
敘述上訴之理由者並得於提起上訴後十日內向本院補提理由書（
均須按他造當事人之人數附繕本）。
                              書記官  籃  營  昌
中　　華　　民　　國　　96　　年　　6 　　月　　21　　日
